行　政　法　院　判　決　　　　　　　　　　　　　八十八年度判字第四○二一號
　　原　　　告　甲○○○
　　　　　　　　　　　　　七號.
　　　　　　　　乙○○
　　被　　　告　福建省金門縣地政事務所
右當事人間因土地複丈事件，原告不服福建省政府中華民國八十八年一月十五日八八
閩訴決字第八八○○○二號再訴願決定，提起行政訴訟。本院判決如左︰
　　主  文
原告之訴駁回。
　　事  實
緣原告於民國八十六年五月十一日向被告申請金湖鎮太湖劃五八○等一百七十二筆土
地依廢止前金門馬祖東沙南沙地區安全輔導條例（以下簡稱安輔條例）第十四條之一
規定辦理土地複丈暨所有權登記，經被告於八十七年三月十二日依內政部八十四年八
月十日台（八四）內地字第八四八一三七三號函釋以系爭土地係農地重劃區，經登記
為公有並無案可稽而依修正前地籍測量實施規則規定不應受理而予駁回，原告不服，
循序提起一再訴願，遞遭決定駁回。遂提起行政訴訟，茲摘兩造訴辯意旨於次：
原告起訴意旨略謂︰一、按《安輔條例》第十四條之一第一項規定：「本條例適用地
區之土地，於實施戰地政務期間，非因有償徵收登記為公有者，原土地所有人或合於
民法規定時效完成取得請求登記所有權之人或其繼承人，得於本條例修正施行之日起
三年內，檢具有關權利證明文件，向土地所在地管轄地政機關申請歸還或取得所有權
；．．．。」，是該條例中之「非因有償徵收」登記為公有地者，即屬無償徵收，即
使重劃之土地亦屬之，則凡原屬人民所有之土地，原土地所有權人（即原告等），只
要檢具權利證明文件，被告即應受理進而歸還。二、復按《金門馬祖東沙南沙地區土
地歸還或取得所有權登記審查辦法》第三條明文規定：「土地歸還或取得所有權登記
之申請案件，其提出之文件應合於下列規定：１、土地複丈申請書及登記申請。２、
登記原因證明文件。．．．。」同法第四條亦規定：「前條第一項第二款所稱登記原
因證明文件，於本條例第十四條之一第一項係指能證明確係非因有償徵收登記為公有
前持有之契據、足以證明取得所有權之有關文件或已依民法完成時效取得之證明文件
；於本條例第十四條之一第二項係指能證明確係因軍事原因喪失占有前持有之契據、
或足以證明取得所有權之有關文件、已依民法完成時效取得之證明文件或占有期間土
地四鄰之土地所有權人二人以上之保證書。」，依前開法規原告僅須提供證明確係非
因有償徵收登記為公有前持有契據，即得向被告申請土地歸還。查內政部八十四年八
月十日（八四）內地字第八四一三七三號函後段釋示：「惟如經重劃人原有未登記土
地，而以「重劃」、「劃餘地」、「逕為登記」等原因登記為「公有」並有案可稽者
，應仍有上開條例之適用，並以上述原因登記「公有」之土地補辦分配歸還，以符立
法精神。」是如有案可循，足以證明原告所有系爭土地於重劃後為未分配之土地，仍
得補辦歸還。原告申請土地歸還之證明文件為福建省政府所發之契據，既為官方所發
之文件，則行政機關亦保有此文件，本案誠屬有案可稽至明。次查，該契據明確記載
共有呂天助、呂藩（呂俊藩之誤寫）呂東、呂泉等五位權利人，足資證明該地係有主
（所有權人）地，既屬有主地，則重劃前之地籍調查及後之土地重劃，行政機關自應
通知上述權利人參加重劃，若上述權利人因故未參加，則自當以該契據之五位權利人
之姓名記載於重劃之原始檔案中，是本案誠屬有案可稽，至臻明確。再者，系爭土地
是否重劃後未經分配，得依該重劃區重劃前之地籍情形加以對照是否仍為原來土地，
此種重劃前之地藉情形，顯非無案可稽，而係被告是否以舊檔案比對而已。四、民國
二十五年福建省政府財政廳頒發金門縣趙字第二十二號祖遺買賣契紙中五位權利人，
其中呂東、呂泉、呂清流等三人，因八年抗戰之故，而避居南洋，從而定居他地未返
，該買賣契紙之保管人，呂天助亦於民國四十四年因常年久病逝世，其家屬避戰禍屢
次搬遷赴台，該文件因此次安撫條例頒布公有土地得辦理登記歸還，始發現據以辦理
，而另一人，呂藩（呂俊藩之誤寫），則不識國字，且又無證明文件，以致於土地重
劃之時無法主張權利。原告申請之土地，因毗鄰西洪機場故長期被軍方占用，當時居
於軍事安全之考量，故國家長期使用該段土地，即使是土地重劃之時，亦屬軍事管制
區之範圍，以致無法主張權利。迨自軍方以無軍事安全之需要而放棄該土地，並經立
法院三讀通之《金門、馬祖、東沙、南沙地區安全及輔導條例》公布施行，該條例第
十四條之一並定有土地歸還之規定，故原告檢具相關證明文件，並於法定期限內提出
申請，程序上並無瑕疵且證據明確，被告駁回原告之申請，應屬違誤，請予撤銷等語
。
被告答辯意旨略謂︰「金門馬祖東沙南沙地區安全及輔導條例」第十四條之一第一項
規定：「本條例適用地區之土地，於實施戰地政務期間，非因有償徵收登記為公有者
，原土地所有人或合於民法規定時效完成取得請求登記所有權人或其繼承人，得於本
條例修正施行之日起三年內，檢具有權利證明文件，向土地所在地管轄地政機關申請
歸還或取得所有權．．．。」、內政部八十四年八月十日台內地字第八四八一三七
三號函送金門縣政府陳請釋示「金門馬祖東沙南沙地區安全及輔導條例」及「金門馬
祖東沙南沙地區土地歸還或取得所有權登記審查辦法」有關條文適用疑義彙整表會商
結論第二點：『查農地重劃區經施工整地之地段，其地形業已改變，原有土地界址範
圍亦無從辨認，且地權已經交換分合重新調整分配，依法並以新分配土地視為原有土
地，故已經依據重劃前登記之土地面積，分配重劃後之土地者，縱該原有土地以「重
劃」、「劃餘地」、「逕為登記」等原因登記為公有，原土地所有人自無再主張權利
申請歸還之餘地，惟如經重劃前地籍調查為參加重劃人原有未登記土地，且重劃後未
予分配土地，而以「重劃」、「劃餘地」、「逕為登記」等原因登記為公有，並有案
可稽者，應仍有上開條例之適用，並以上述原因登記公有之土地補辦理分配歸還，以
符立法精神。』。經查１、本件原告申請之一百七十二筆土地已於五十七年度列入農
地重劃範圍內，其地形地貌經施工整地已改變，且均於重劃後以「劃餘地」等原因登
記為公有，則該等以「劃餘地」等原因登記為公有之土地是否符合安輔條例第十四條
之一第一項之要件自有疑義，而此疑義既經內政部召集相關單位研商作成行政釋示（
即解釋性行政規則），則下級行政機關自應適用該行政釋示以為辦理。２、所謂「有
案可稽」依前揭內政部釋示：係指重劃前地籍調查、地籍複測之文件資料有記載，本
案經本所查明當時重劃區原有土地與新劃配土地對照清冊並無記載，即屬無案可稽。
３、原告提出之賣契紙影本上載土地坐落西村鄉草湖埔，東至山仔，南至山仔、西至
吳界、北至溪界、然時隔六十餘年，金門縣之地形、地貌均已改變，原告亦不能證明
系爭土地即為該賣契紙所載之土地。且賣契紙所載之買受人共有呂天助、呂清流、呂
藩、呂東、呂泉等五人，本件卻以原告二人主張申請歸還取得所有權，亦顯不合。４
、金門縣於民國四十三年公告辦理土地總登記，賡續於民國五十七年太湖劃重劃前陸
續辦理未登記土地補辦登記，原告未依上開規定辦理，重劃後土地分配依法公告確定
在案，本案爰依地籍測量實施規則第二百十三條第一項第二款規定，依法不應受理者
，予以駁回，並無不合。原告之訴應無理由，請予駁回等語。
　　理  由
按「本條例適用地區之土地，於實施戰地政務期間，非因有償徵收登記為公有者，原
土地所有人或合於民法規定時效完成取得請求登記所有權之人或其繼承人，得．．．
申請歸還或取得所有權．．．」廢止前金門馬祖東沙南沙地區安全輔導條例第十四條
之一第一項定有明文。又「查農地重劃區經施工整地之地段，其地形業已改變，原有
土地界址範圍已無從辨認，且地權已經交換分合重新調整分配，依法並以新分配土地
視為原有土地，故已經依重劃前登記之土地面積，分配重劃後之土地者，縱該原有土
地以『重劃』、『劃餘地』、『逕為登記』等原因登記為公有，原土地所有權人自無
再主張權利申請歸還之餘地。惟如經重測前地籍調查為參加重劃人原有未登記土地，
且重劃後未予分配土地，而以『重劃』、『劃餘地』、『逕為登記』等原因登記為公
有，並有案可稽者，應仍有上開條例之適用，並以上述原因登記公有之土地補辦分配
歸還，以符立法精神。」亦據內政部八十四年八月十日台內地字第八四八一三七三
號函附件條文適用疑義會商結論第二點釋示甚明。本件原告等申請之土地均屬曾辦理
農地重劃區之土地，且均於重劃後以「劃餘地」等原因登記為公有者，則該等以「劃
餘地」等原因登記為公有之土地是否符合上開條例第十四條之一第一項之要件為有疑
義，而此疑義既經內政部召集會議作成行政釋示（即解釋性行政規則），則下級行政
機關自應適用該行政釋示以為辦理。依內政部前述行政釋示之意旨，農地重劃區內，
如經「重劃前地籍調查為參加重劃人原有未登記土地」，且「重劃後未予分配土地」
，而以「劃餘地」等原因登記為公有，並「有案可稽」者，則仍可適用上開條例之規
定，並以上述原因登記公有之土地補辦分配歸還，所謂「有案可稽」，係指重劃前地
籍調查、地籍複測之文件資料有記載，本案經被告查明當時重劃區原有土地與新劃配
土地對照清冊並無記載，此有土地對照清冊附卷可稽；又依上開條例第十四條之一規
定，必須真正所有權人始有申辦取得土地之權，然依原告所提原始買契之資料，其所
有人與申請登記人顯屬不符，且其所提文件之土地地界標示復難查證，面積更未有任
何記載，殊難據以認定該等土地為原告所屬有而未登記之土地，被告以系爭土地於重
劃前地籍調查、地籍複測並無案可稽，乃依修正前地籍測量實施規則第二百三十一條
第一項第二款（按該條款已移列第二百十三條第一項第二款）規定，駁回原告之申請
，揆之首揭說明，並無違誤。原告雖不服，循序提起行政爭訟，主張依安輔條例第十
四條之一第一項，金門馬祖東沙南沙地區土地歸還或取得所有權登記審查辦法第三條
、第四條規定，原告僅須提供證明確係非因有償徵收登記為公有前持有契據，即得向
被告申請土地歸還，原告既持有福建省政府所發之契據，自屬有案可稽，該契據復明
確記載共有人呂天助等五人，顯為有主地，行政機關應通知權利人參加重劃。又二十
五年福建省政府財政廳頒發金門縣趙字第二十二號祖遺買賣契紙中五位權利人，其中
呂東、呂泉、呂清流等三人，因八年抗戰之故，而避居南洋未返，該祖遺買賣契紙之
保管人，呂天助亦於四十四年病折，其家屬避戰禍屢次搬遷赴台，該文件因安輔條例
頒布公有土地得辦理登記歸還，始發現據以辦理，而另一人呂藩則不識國字，且又無
證明文件，以致於土地重劃之時無法主張權利。原告申請之土地，因毗鄰西洪機場長
期被軍方占用，當時基於軍事安全之考量，國家長期使用該段土地，即使是土地重劃
之時，亦屬軍事管制區之範圍，以致無法主張權利。迨自軍方以無軍事安全之需要而
放棄該土地，並經立法院通過之金門、馬祖、東沙、南沙地區安全及輔導條例公布施
行，原告乃檢具相關證明，於法定期限內提出申請，程序上並無瑕疪且證據明確，應
予准許云云。但查系爭二十八筆土地已於五十七年度劃入農地重劃區範圍內，該等土
地亦非農地重劃區範圍內之「軍事用地保留區」，且其地形地貌經施工整地已改變，
又所謂「有案可稽」，係指重劃前地籍調查、地籍複測之文件資料有記載，本案經被
告查明當時重劃區原有土地與新劃配土地對照清冊並無記載，而原告申請之土地均屬
曾辦理農地重劃區之土地，且均於重劃後以「劃餘地」等原因登記為公有者，則該等
以「劃餘地」等原因登記為公有之土地是否符合安輔條例第十四條之一第一項之要件
存有疑義，而此疑義既經內政部召集會議作成行政釋示，則下級行政機關自應適用該
行政釋示以為辦理。次查原告提出之賣契所載土地坐落西村鄉草湖埔，東至山仔、南
至山仔、西至吳界、北至溪界，然時隔五十餘年，金門縣之地形、地貌均已改變，原
告亦不能證明系爭土地即為該賣契紙所載之土地。且賣契紙所載之買受人共有呂天助
、呂清流、呂藩、呂東、呂泉等五人，本件卻以原告二人申請歸還取得所有權，依法
亦有未合。況金門縣於四十三年公告辦理土地總登記，賡續於五十七年太湖劃重劃前
陸續辦理未登記土地補辦登記，原告未依限辦理，重劃後土地分配已公告確定在案（
見卷附金門縣政府五十七年五月二十五日府踐字第四○九九號公告），原告嗣更為
申請土地複丈暨所有權登記，要屬無據，從而一再訴願決定遞予維持被告所為駁回之
原處分，均無不合，原告起訴意旨，難謂為有理由，應予駁回。
據上論結，本件原告之訴為無理由，爰依行政訴訟法第二十六條後段，判決如主文。
中    華    民    國     八十八      年     十一     月     二十六      日
                    行 政 法 院 第 六 庭
                                審 判 長 評  事      鍾  曜  唐
                                         評  事      徐  樹  海
                                         評  事      高  啟  燦
                                         評  事      林  家  惠
                                         評  事      劉  鑫  楨
右  正  本  證  明  與  原  本  無  異
                                         法院書記官  陳  盛  信
中    華    民    國     八十八      年     十一     月      三十       日
